ACORDAO-COMPLETO-2479710

ACÓRDÃO 12323/2021 ATA 32/2021 - SEGUNDA CÂMARA

VISTOS, relatados e discutidos estes autos em que se aprecia recurso de reconsideração interposto contra o Acórdão 8968/2020-TCU-Segunda Câmara,
ACORDAM os Ministros do Tribunal de Contas da União, reunidos em Sessão da 2ª Câmara, ante as razões expostas pelo Relator, com fundamento nos arts. 32 e 33 da Lei 8.443/1992, em:
9.1. conhecer do presente recurso e, no mérito, negar-lhe provimento;
9.2. dar ciência desta decisão ao recorrente e demais interessados.

Recurso de reconsideração interposto contra decisão de irregularidade das contas, débito e multa em tomada de contas especial instaurada pelo Fundo Nacional de Desenvolvimento da Educação  FNDE em razão da impugnação de despesas realizadas com  os recursos transferidos ao Município de Jaguaretama/CE, no exercício de 2015, por força do Programa Nacional de Apoio ao Transporte Escolar  PNATE.

Segunda Câmara

3. Interessados/Responsáveis/Recorrentes:
3.1. Interessado: Fundo Nacional de Desenvolvimento da Educação (00.378.257/0001-81).
3.2. Responsáveis: Ila Maria Pinheiro Nogueira Saraiva (XXX.662.573-XX); Maximus Transportes e Serviços de Locação Eireli (12.974.048/0001-80).
3.3. Recorrente: Maximus Transportes e Serviços de Locação Eireli (12.974.048/0001-80).

13.1. Ministros presentes: Bruno Dantas (Presidente), Augusto Nardes (Relator), Aroldo Cedraz e Raimundo Carreiro.
13.2. Ministros-Substitutos presentes: Marcos Bemquerer Costa e André Luís de Carvalho.

ACORDAO-COMPLETO-2522423

Acórdão 5/2022 - Segunda Câmara

ACORDAO-COMPLETO-2516270

Acórdão 18789/2021 - Segunda Câmara

AUGUSTO NARDES

Ministro-Substituto Marcos Bemquerer Costa.

Adoto como relatório, com alguns ajustes de forma, a análise empreendida no âmbito da Secretaria de Recursos - Serur (peça 101) , a qual contou com a anuência do escalão dirigente da unidade técnica (peça 102) e do Ministério Público junto a este Tribunal (peça 103) :
"INTRODUÇÃO
1.	Trata-se de recurso de reconsideração interposto pela empresa Maximus Transportes e Serviços de Locação Eireli (peça 77) contra o Acórdão 8968/2020-TCU-Segunda Câmara (peça 62) . 
1.1. A deliberação recorrida apresenta o seguinte teor (itens assinalados em negrito representam a concessão de efeito suspensivo recursal) : 
 (...) 
9.1. nos termos dos arts. 1º, inciso I, 16, inciso III, alíneas b e c, 19, caput, da Lei 8.443/1992, julgar irregulares as contas da Sra. Ila Maria Pinheiro Nogueira Saraiva e da empresa Maximus Transportes e Serviços e Locação Eireli;
9.2. condenar a Sra. Ila Maria Pinheiro Nogueira Saraiva:
9.2.1. em solidariedade com a firma Maximus Transportes e Serviços e Locação Eireli ao pagamento da quantia original abaixo discriminada, com a fixação do prazo de 15 (quinze) dias, a contar da notificação, para comprovarem, perante o Tribunal (art. 214, inciso III, alínea a, do Regimento Interno/TCU) , o recolhimento da dívida aos cofres do Fundo Nacional de Desenvolvimento da Educação, atualizada monetariamente e acrescida dos juros de mora, calculados a partir da data indicada, até a data do efetivo recolhimento, na forma prevista na legislação em vigor:
Data 		Valor (R$) 
31/12/2015	149.219,40
9.2.2. de forma individual, ao pagamento da quantia original abaixo discriminada, com a fixação do prazo de 15 (quinze) dias, a contar da notificação, para comprovar, perante o Tribunal (art. 214, inciso III, alínea a, do Regimento Interno/TCU) , o recolhimento da dívida aos cofres do Fundo Nacional de Desenvolvimento da Educação, atualizada monetariamente e acrescida dos juros de mora, calculados a partir da data indicada, até a data do efetivo recolhimento, na forma prevista na legislação em vigor:
Data		Valor (R$) 
31/12/2015	62.074,99
9.3. aplicar às responsáveis a multa prevista nos arts. 19, caput, e 57 da Lei 8.443/1992, nos valores a seguir indicados, fixando-lhes o prazo de 15 (quinze) dias, a contar da notificação, para que comprovem, perante o Tribunal (art. 214, inciso III, alínea a, do Regimento Interno/TCU) , o recolhimento da dívida aos cofres do Tesouro Nacional, atualizada monetariamente desde a data do presente Acórdão até a do efetivo recolhimento, se for paga após o vencimento, na forma da legislação em vigor:
Responsável 						Valor (R$) 
Ila Maria Pinheiro Nogueira Saraiva			35.000,00
Maximus Transportes e Serviços de Locação Eireli	18.000,00
9.4. autorizar, caso requerido, nos termos do art. 26 da Lei 8.443/1992, c/c o art. 217 do Regimento Interno/TCU, o parcelamento das dívidas em até 36 (trinta e seis) parcelas mensais e sucessivas, sobre as quais incidirão os correspondentes acréscimos legais (débito: atualização monetária e juros de mora; multa: atualização monetária) , esclarecendo às responsáveis que a falta de pagamento de qualquer parcela importará no vencimento antecipado do saldo devedor, sem prejuízo das demais medidas legais;
9.5. autorizar, desde logo, com fulcro no art. 28, inciso II, da Lei 8.443/1992, a cobrança judicial das dívidas, caso não atendidas as notificações;
9.6. enviar cópia deste Acórdão à Procuradoria da República no Estado do Ceará, com base no § 7° do art. 209 do Regimento Interno/TCU, para a adoção das medidas que entender cabíveis e ao Tribunal de Contas do Estado do Ceará, para conhecimento.
HISTÓRICO
2.	O Fundo Nacional de Desenvolvimento da Educação (FNDE) instaurou processo de Tomada de Contas Especial (TCE) em desfavor da então prefeita do Município de Jaguaretama/CE (gestão 2013-2016) , Ila Maria Pinheiro Nogueira Saraiva, por diversas irregularidades detectadas na gestão dos recursos do Programa Nacional de Apoio ao Transporte Escolar (PNATE) , durante o exercício de 2015, as quais foram levantadas pela Controladoria Geral da União (CGU) no âmbito do 'Relatório de Demandas Externas 201317798' (peça 11) .
2.1. Uma vez processada a TCE em sua fase interna (peça 1-27) , os autos foram encaminhados à Secretaria de Controle Externo de Tomada de Contas Especial (Secex/TCE) que propôs a citação da mencionada responsável em solidariedade com a empresa contratada, Maximus Transportes e Serviços e Locação Ltda. - ME, a qual, por sua vez, se concretizou em 23/7/2019 (ofício citatório à peça 40 e comprovante de aviso de recebimento à peça 43) , com base nos seguintes apontamentos:
 (...) 
a) Irregularidade: impugnação parcial das despesas pagas com os recursos transferidos pelo FNDE ao Município de Jaguaretama/CE, no exercício de 2015, por força do Programa Nacional de Apoio ao Transporte Escolar - PNATE, ante as seguintes irregularidades: Existência de rotas superdimensionadas na prestação de serviço de transporte escolar; Diferença média de 71,55% no valor pago do quilômetro licitado em relação aquele subcontratado junto aos proprietários de veículos que efetivamente realizaram as rotas;
b) Conduta: permitir a contratação de empresa para prestar serviços de transporte escolar com sobrepreço decorrente da superestimativa de quantitativo consistente no dimensionamento a maior da rotas que efetivamente deveriam ser cumpridas e da diferença média de 71,55% no valor pago do quilômetro licitado em relação aquele subcontratado junto aos proprietários de veículos que efetivamente realizaram as rotas, além de permitir que o transporte de alunos da rede pública fosse realizado por meio de veículos inadequados para esse fim;
c) Dispositivos violados: Resolução FNDE/CD nº 5, de 28/5/2015, e Lei nº 8.666/1993, arts. 65, § 1º, 78, inciso VI, 72 e 43, inciso IV;
d) Evidências: Relatório de Demandas Externas 201317798, da Controladoria Geral da União - CGU (Peça 11) , e Relatório de Tomada de Contas Especial nº 102/2018- DIREC/COTCE/CGCAP/DIFIN-FNDE/MEC (Peça 23) ;
[grifos no texto original suprimidos]
 (...) 
Cofre credor: Fundo Nacional de Desenvolvimento da Educação.
Valor (es) histórico (s) do (s) débito (s) e da (s) quantia (s) eventualmente ressarcidas, bem como a (s) respectiva (s) data (s) de ocorrência:
Débito (s) :
R$ 24.455,50, em 6/11/2015
R$ 68.584,88, em 1/10/2015
R$ 3.000,00, em 29/9/2015
R$ 21.460,74, em 15/7/2015
R$ 3.174,02, em 15/7/2015
R$ 24.524,44, em 1/6/2015
R$ 4.019,82, em 4/5/2015.
2.2. A empresa Maximus Eirelli apresentou suas alegações de defesa às peças 49-54 as quais foram analisadas pela unidade técnica de origem que as rejeitou, propondo que suas contas fossem julgadas irregulares com a imputação do respectivo débito e a aplicação da multa prevista no art. 57 da Lei 8.443/1992 (peças 58-60) . O Ministério Público junto ao TCU (MP/TCU) assinalou, no essencial, sua concordância à proposta da unidade técnica de origem (peça 61) .
2.3. Em 25/8/2020, acolhendo os mencionados posicionamentos, foi prolatado o Acórdão 8968/2020-TCU-Segunda Câmara, nos termos subscritos no subitem 1.1 deste Exame. 
2.4. Irresignado com aquele julgado, a empresa corresponsável, ora recorrente, interpõe recurso de reconsideração o qual se passa à análise.
ADMISSIBILIDADE 
3.	O exame de admissibilidade desta Secretaria (peça 78) propôs que o recurso fosse conhecido com atribuição de efeito suspensivo aos itens 9.1, 9.2, (e subitem 9.2.1) , 9.3 e 9.5 do acórdão recorrido. Por meio de despacho (peça 80) , o relator, Ministro João Augusto Ribeiro Nardes, ratificou aquele exame.
MÉRITO
4.	Delimitação
4.1. Constitui objeto do presente exame averiguar se o débito pode ser, integral ou parcialmente, desconstituído em face da regularidade da contratação e da execução dos serviços, que foram efetivamente prestados, pela empresa subcontratada. 
5.	Desconstituição do débito
5.1. A recorrente requer a reforma integral do acórdão recorrido de forma que as parcelas de débitos a ela imputadas sejam, total ou parcialmente, desconstituídas asseverando que (peça 77, p. 14 19) :
a) em 2015, a recorrente mantinha veículos próprios com motorista à disposição da Prefeitura Municipal de Jaguaretama, o que descaracteriza a subcontratação integral, não existindo nos autos provas em contrário a tal fato;
b) há previsão legal para subcontratação de serviços em contratos administrativos públicos até o limite admitido pela administração pública (art. 72 da Lei 8.666/1993) ;
c) o serviço foi devidamente prestado conforme acompanhamento diário mediante assinatura de livro ponto e medições;
d) foi observada a exigência editalícia que previa a quantidade de 10% de veículos próprios haja vista a disponibilidade diária de, no máximo, 20 veículos para o serviço;
e) ressalte-se que:
 (...) a empresa paga pelo veículo, ainda que ele esteja parado, pois a disponibilidade é cobrada, já que a Lei impede a utilização do veículo para outros fins. Desta forma, cumpre esclarecer todas as falhas apontadas, demonstrando que a empresa jamais trouxera prejuízos ao Município, pelo contrário, além de apresentar os melhores preços de mercado é tida como uma das empresas mais vantajosas para a Administração Pública, tendo em vistas a qualidade e custo benefício dos serviços prestados;
f) há precedente neste Tribunal no sentido de que é irregular a inserção de cláusula que proíba a sublocação de serviços de transporte de pessoal (Acórdão 614/2015-TCU-Plenário, relatoria do Ministro Vital do Rêgo) ;
g) não ocorreu, no presente caso, a subcontratação total dos serviços;
h) a locação de veículos por parte da empresa contratada, para efetivar parte do serviço contratado, não caracteriza sub-rogação contratual. A responsabilidade contratual sempre continuou a ser da recorrente;
i) a administração municipal não tem o direito de intervir nas relações negociais ou administrativas da contratada (custos relacionados à gestão dos contratos, responsabilidades com terceiros, pagamento de pessoal, fiscalização, pagamento de taxas, manutenção de veículos, depósito, dentre outros) . Consigne-se que, a partir de então e sempre que possível, foram disponibilizadas todas as informações solicitadas e atendidas todas as recomendações;
j) há obscuridade no acórdão recorrido quanto ao suposto superfaturamento haja vista que não ficou claro na análise realizada se foram levados em consideração os custos advindos da exigência contratual de disponibilidade dos veículos próprios em tempo integral que os impossibilitaram de serem utilizados nos finais de semana, feriados e férias, bem como o valor da mão de obra dos motoristas e outras despesas administrativas da empresa, nos seguintes termos:
 (...) 
Observa-se que do laudo técnico não foi contabilizado a taxa de administração, impostos, taxas, demais encargos e todas as despesas financeiras que se fazem necessário para um bom andamento dos serviços prestados, não podendo ser esquecido também os lucros advindos da execução dos serviços, em relação a taxa de administração demonstraremos um memorial completo de nossos custos fixos e operacionais para que o complexo serviços em questão funcione de maneira adequada e plena.
Desta forma, a conclusão pelo superfaturamento advém do simples cálculo aritmético de diferença entre os valores contratados pelas empresas e as cláusulas contratuais, como já esclarecidos (planilhas acostadas na justificativa sob as folhas 49 a 55) entre nossa empresa e os subcontratados o que não traduz o custo operacional as taxas e o trabalho que desenvolvemos além de outros elementos que oneraram legalmente o contrato;
k) a licitação foi por preço global e a recorrente ofereceu a melhor proposta de preço e, portanto, a mais vantajosa para os cofres públicos, nos termos dos arts. 35 e 27 da Lei de Licitações. Em 10 anos em que esse tipo de serviço foi ofertado, nunca houve qualquer problema ou rescisão;
l) no caso de ocorrer a impossibilidade de transporte em determinado dia, outra transportadora, de rota distinta, assume. Se, ainda assim, não for possível o serviço de transporte, é proposta alteração no calendário escolar. Tais custos não foram suportados por aditivos ou alterações contratuais, devendo ser o abatido do débito o montante de R$ 17.370,00 (R$ 50.005,00 - R$ 32.635,00) ;
m) conforme contratos anexados, as rotas permaneceram as mesmas ao longo dos anos, o que não correspondia à realidade fática, conforme reconhecido pela prefeitura. No entanto, constantemente haviam mudanças de rotas em face de precariedade das vias, períodos chuvosos e mudanças de alunos, e a recorrente se submetia às determinações do município; e
n) por fim, quanto ao superfaturamento:
 (...) somente ocorreria sobrepreço quando os valores propostos e aceitos pela parte licitante ultrapassarem sobremaneira aqueles que corriqueiramente são praticados no mercado, que servem como paradigmas, porém, jamais entre as condições acordadas entre o prestador de serviços ao ente público e os seus contratados; dessa forma, infere que, no caso concreto destes autos, a diferença desta forma, também devem ser considerados os cálculos apresentados pois, se 71,55 % totalizava R$ 99.214,00, o montante de 59,18% acrescido da taxa de 35% referente a taxa de despesas de administração, totaliza o montante de R$ 33,529,05.
Análise:
5.2. Não assiste razão à recorrente.
5.3. Preliminarmente, em exame feito de ofício, não se verifica incidência da prescrição uma vez que:
a) levando em consideração o entendimento fixado no Acórdão 1441/2016-TCU-Plenário, que consagrou a aplicabilidade das disposições do Código Civil para a pretensão decenal punitiva, se verifica que o interregno de tempo entre as irregularidades relacionadas às datas dos fatos ilícitos imputadas à recorrente (ocorridos ao longo do exercício de 2015 - vide subitem 2.1 deste Exame) e o acórdão condenatório, 25/8/2020, é inferior a dez anos; e
b) de igual forma, ainda que se admita a aplicabilidade da Lei 9.873/1999, que fixa o prazo quinquenário para a imputação de débito e aplicação de multa, se constata que houve interrupção de prazo com a regular notificação da recorrente, em 23/7/2019 (inciso I do art. 2º da mencionada lei) , de sorte que não houve o exaurimento do prazo de cinco anos lá previsto.
5.4. No mérito, há que se consignar que, em termos gerais, as parcelas de débito e a multa aplicadas à recorrente se pautaram em relatoria de vistoria in loco realizado pela CGU, qual seja o Relatório 201317798, realizado no período de 19 a 23 de outubro de 2015 (peça 11) . Eventual desconstituição do débito, conforme pleiteada pela recorrente, só deve ser reconhecida se foram apresentadas provas robustas em contrário, conforme os enunciados que se extraem dos Acórdão 2537/2018-TCU-Segunda Câmara (relatoria do Ministro José Múcio Monteiro) , 4.454/2014-TCU-Primera Câmara (relatoria do Ministro Walton Alencar Rodrigues) e 3.760/2017-TCU-Segunda Câmara (relatoria do Ministro Aroldo Cedraz) , transcrevendo-se o enunciado deste último julgado para explicitar a colocação:
Os relatórios de vistoria in loco dos órgãos repassadores contam com presunção de veracidade e legitimidade, a qual só pode ser descaracterizada mediante a apresentação de prova robusta em contrário. [grifos]
5.5. A par desta premissa e: um, considerando que as alegações da recorrente só podem ser aceitas mediante a apresentação de provas documentais (art. 162 do RI/TCU) ; e, dois, nas razões recursais não foram apresentados novos elementos de prova, não se pode aceitar os argumentos relacionados nas alíneas 'a', 'c', 'e', 'k', 'l' e 'm' do subitem 5.1 deste Exame.
5.6. Quanto aos demais argumentos sintetizados no mencionado subitem há que se assinalar que:
5.6.1. Alíneas 'b' e 'd'
5.6.1.1. De fato, a Lei de Licitações, em seu art. 72, prevê a subcontratação de serviços em contratos administrativos, nos seguintes termos:
Art. 72. O contratado, na execução do contrato, sem prejuízo das responsabilidades contratuais e legais, poderá subcontratar partes da obra, serviço ou fornecimento, até o limite admitido, em cada caso, pela Administração.
5.6.1.2. No entanto, não consta nas previsões do Edital do Pregão 2015.01.22.01 (peça 52) a estipulação de qualquer limite autorizativo para a subcontratação dos serviços de transporte escolar da rede pública do Município de Jaguaretama/CE, objeto daquele certame, vindo a configurar hipótese de rescisão contratual, nos termos do disposto no inciso VI do art. 78 da Lei 8.666/1993:
Art. 78. Constituem motivo para rescisão do contrato:
VI - a subcontratação total ou parcial do seu objeto, a associação do contratado com outrem, a cessão ou transferência, total ou parcial, bem como a fusão, cisão ou incorporação, não admitidas no edital e no contrato.
5.6.1.3. Há que se esclarecer que o disposto no subitem 6.5.4 do edital (peça 52, p. 5) , o qual estipula o quantitativo mínimo de 30% dos veículos registrados no nome do licitante para participar do certame, diz respeito sua habilitação, no quesito de qualificação técnica, impondo ao interessado a apresentação de declaração de disponibilidade dos demais veículos emitidos por outros proprietários ' (...) juntamente com o contrato de subcontratação, contendo marca, ano, modelo, estado de conservação' do (s) mesmo (s) e respectiva (s) assinatura (s) com firma (s) reconhecida (s) em cartório. Ou seja, a contratação era efetuada de forma direta com a licitante vencedora, conhecendo-se, de antemão, as eventuais empresas subcontratadas.
5.6.2. Alíneas 'f' e 'g'
5.6.2.1. O precedente invocado pela recorrente não se aplica ao presente caso concreto. 
5.6.2.2. Os limites e contornos do que se discute nesta TCE não dizem respeito à ilegalidade da subcontratação em si, mas sim quanto ao superdimensionamento na prestação dos serviços de transporte escolar e na diferença, que foi paga de forma superfaturada, entre o que a recorrente recebeu pela municipalidade e o que ela repassou à subcontratada (vide os termos da citação da recorrente no subitem 2.1 deste Exame) . 
5.6.2.3. O acórdão condenatório não tem como pressuposto a alegação de que a irregularidade resida na subcontratação total dos serviços. Os achados da inspeção in loco realizados pela CGU se restringem ao que foi selecionado, de forma aleatória, no conjunto de todos os pagamentos efetuados. 
5.6.3. Alíneas 'h' e 'i'
5.6.3.1. Os argumentos apresentados são ineficazes por se limitarem aos aspectos relacionados a determinados efeitos do contrato e dos custos indiretos da prestação dos serviços. 
5.6.3.2. Em relação à responsabilidade contratual, de forma exemplificativa, eventual dano causado a um estudante, ou a terceiros, ocorridos em decorrência da execução dos serviços de transporte contratados podem recair igualmente, por omissão, à administração pública municipal ou, por ato comissivo, à recorrente ou à subcontratada. No entanto, a discussão acerca dessa responsabilização, invocada pela recorrente, não tem o condão de afastar as irregularidades imputadas à empresa Maximus Eireli.
5.6.3.3. Já o outro argumento apresentado pela recorrente diz respeito à garantia dela em executar os serviços contratados de forma condizente com seus custos e de não sofrer indevida intervenção por parte do ente municipal contratante. Tal linha de argumento também não opera em seu favor uma vez que prevalece, nos contratos decorrentes de licitações com o poder público, o princípio da vinculação ao instrumento convocatório (art. 3º da Lei 8.666/1993) que obriga tanto o ente municipal como a contratada, ora recorrente, em especial aos preços ofertados nos lances do pregão em discussão por esta última.
5.6.3.4. De se salientar que a própria Lei de Licitações já previa as condições para alterar os preços e quantitativos da execução contratual, inicialmente estabelecidos no edital do certame (e que foram ofertados pela recorrente) , tais como, as hipóteses legais previstas em seu art. 65, a exemplo do que dispõe alguns de seus parágrafos:
a) § 1º: outorga a majoração ou supressão dos serviços contratados, por iniciativa do poder público, até o limite de 25%;
b) § 4º: ressarcimento ao contratado no caso de supressão de serviços quanto a eventuais custos incorridos do que foi inicialmente contratado; ou
c) § 5º: majoração de tributos, encargos legais ou a superveniência de disposições legais onerosas, após a apresentação da proposta. 
5.6.3.5. Nenhuma dessas hipóteses de verifica nestes autos, tampouco foi comprovada, documentalmente, pela recorrente, alguma ocorrência que justificasse os pagamentos irregulares. 
5.6.3.6. Ademais, também não foi noticiado nos autos a realização de nenhum aditivo contratual que dê suporte de fato às alegações da recorrente, seja no que tange a uma eventual necessidade de majoração de preços, seja para justificar as irregularidades em discussão. 
5.6.4. Alínea 'j'
5.6.4.1. Ao contrário do que alega a recorrente, não se pode acolher a existência de obscuridade no acórdão recorrido em decorrência da ausência de eventuais abatimentos sobre o tempo de ociosidade dos veículos contratados ou de demais custos indiretos decorrentes da execução do contrato. O objeto do contrato em questão é a contratação de serviços de locação de veículos destinados ao transporte escolar da rede pública do Município de Jaguaretama/CE, por óbvio, os preços ofertados já incorporam o tempo de ociosidade da frota veicular utilizada e os eventuais custos indiretos.
5.6.4.2. Para o relatório da vistoria in loco realizada pela CGU, documento basilar para a regular constituição do débito e citação da recorrente, importaram os valores que, ao final, foram efetivamente pagos a ela e sobre os quais se constatou pagamentos a maior, conforme já dito alhures, sobre dois fundamentos distintos. 
5.6.4.3. Ademais, consigne-se que a recorrente não trouxe planilhas ou valores que, sob este argumento, acarretaria o abatimento no débito, não competindo a esta unidade instrutiva a tentativa de suprir tal omissão. 
5.6.4.4. Fato é que a análise e a conclusão das duas irregularidades imputadas à recorrente estão corretamente lançadas no Relatório de Demandas Externas 201317798 da CGU e não apresenta aspectos omissos ou obscuros, tendo sido chancelado pelo tomador de contas (peça 23) e pela unidade técnica de origem (peça 33) . Com efeito, é o que se verifica por excertos do relatório da inspeção in loco:
a) em seu subitem 2.1.1, existência de rotas superdimensionadas na prestação de serviço de transporte escolar nos anos de 2013 e 2015 (peça 11, p. 2-4 e p. 10) :
 (...) 
Em inspeção efetuada, por amostragem, a sete rotas das sessenta e oito licitadas para atender ao programa de transporte escolar do município de Juguaretama/CE, no corrente ano, constatou-se que todas apresentaram variações nas distâncias percorridas, divergindo, assim, nas medidas das rotas contratadas para o ano letivo de 2015, sendo cinco com distância menor que a contratada e duas com trajeto maior do que foi licitado (...) prejuízo potencial, no valor de R$ 50.005,00 (...) ; e
b) e no subitem 2.1.4, diferença média de 71,55% no valor pago do quilômetro licitado em relação àquele subcontratado (peça 11, p. 18-24) : 
 (...) 
Da análise comparativa do valor proposto pela empresa contratada (Maximus Transportes e Serviços de Locação Ltda. - ME) com aquele pago por ela aos proprietários que efetivamente prestaram o serviço de transporte de alunos da rede pública de ensino, chegou-se a um sobrepreço médio de 71,55% (....) prejuízo potencial de recursos do Pnate, relacionado ao sobrepreço apresentado, foi da ordem de R$ 99.214,40.
5.6.5. Alínea 'n'
5.6.5.1. Por fim, o argumento de que deve ser abatido do débito a taxa de administração suportada pela recorrente, também não deve ser aceito.
5.6.5.2. A recorrente se sagrou vencedora do certame por ter ofertado o menor preço dentre as concorrentes. No preço final de lance já está incluída a taxa de administração de eventuais contratos de sublocação de veículos, entendimento diverso feriria o princípio da isonomia entre os licitantes.
5.6.5.3. Não restou claro o abatimento pretendido pela recorrente na alínea em epígrafe, sendo certo que no âmbito do acórdão recorrido, o recálculo por ela pretendido foi suficientemente afastado na proposta de deliberação do acórdão recorrido, o qual elenca diversos precedentes deste Tribunal que afastam propostas de cálculo de débitos distintos dos que foi aplicado no presente caso (peça 63, p. 5) , in verbis:
 (...) 
34. No que tange ao superfaturamento apurado pela CGU, a defendente reclamou suposto erro de cálculo daquele órgão, asseverando que o excesso de preços era de 59,18%, e não de 71,55%, o que reduziria o prejuízo para R$ 33.529,05.
35. A jurisprudência do Tribunal é no sentido de que constitui débito a diferença entre o valor que a empresa apresentou no certame licitatório e aquele efetivamente pago à firma subcontratada. Precedentes (Jurisprudência Selecionada) :
Acórdão 4808/2016-TCU-Segunda Câmara (relator Ministro-Substituto André Luís de Carvalho) 
'Em caso de subcontratação irregular, especialmente quando feita sobre a integralidade do objeto, em que se verifica que a empresa contratada opera como simples intermediária perante o poder público, constitui débito a diferença entre o valor pago pela Administração e o repassado à subcontratada'.
Acórdão 2089/2014-TCU-Segunda Câmara (relator Ministro-Substituto André Luís de Carvalho) 
'A subcontratação total do objeto, em que se evidencia a mera colocação de pessoa interposta entre a administração pública contratante e a empresa efetivamente executora (subcontratada) , é situação ensejadora de débito, o qual corresponde à diferença entre os pagamentos recebidos pela empresa contratada e os valores por ela pagos na subcontratação integral. Pelo débito respondem, em regime de solidariedade, a empresa contratada e os gestores que permitiram a subcontratação total'.
36. Aos decisa acima acresço o Acórdão 983/2012-TCU-Plenário, de relatoria do Ministro-Substituto Augusto Sherman Cavalcanti, do qual transcrevo o seguinte excerto do Voto condutor daquela Decisão:
'5.3.6. Em que pese já ter discordado dessa forma de cálculo do débito [utilização do preço pago aos subcontratados como parâmetro para o dano], conforme expus na proposta de deliberação condutora do Acórdão 10919/2011-TCU-Segunda Câmara, prolatado nos autos do TC-Processo 005.955/2011-4, um dos primeiros processos desse conjunto de auditorias que levei ao julgamento daquele Colegiado, entendo caber aqui considerações adicionais.
5.3.7. Naquele processo, que tratava de auditoria de mesmo objeto realizado no Município de Aratuba/CE, foi constatada irregularidade semelhante, a qual mereceu da equipe de auditoria proposta de conversão do processo em tomada de contas especial, com imputação de débito calculado da mesma forma como no presente caso. Naquela oportunidade, não acolhi de imediato a forma proposta de cálculo do valor do débito, ponderando que esse valor deveria ser obtido com base nos preços de mercado. De qualquer forma, tendo em vista principalmente a baixa materialidade do débito apontado naquele caso, deixei de acolher a proposta de conversão do processo em TCE.
5.3.8. É forçoso reconhecer, entretanto, que os preços de mercado para o cálculo do débito não poderiam ser diferentes daqueles propostos pela Secex/CE, ou seja, os preços praticados pelos efetivos prestadores dos serviços subcontratados. Obviamente, caso fosse realizada pesquisa junto a fornecedores de transporte escolar com capacidade de prestação de serviços dentro dos padrões aceitáveis, os preços obtidos seriam certamente superiores àqueles precariamente prestados nos casos analisados naquela e nesta auditoria. Não se poderia, portanto, utilizar como referência de preços para cálculo do débito serviços de padrões daqueles efetivamente prestados. Não há também como se abater desse débito eventuais custos de administração decorrentes da subcontratação, tendo em vista que essa subcontratação foi totalmente irregular, conforme já discutido nesta proposta de deliberação'. 
5.7. O aspecto que sobressai quanto às razões recursais sob análise é que não foram apresentados novos elementos que pudessem afastar o débito imputado à recorrente. Competiria a ela se contrapor aos fundamentos constituidores do débito em discussão, nos termos do entendimento de que se extrai da parte final do Acórdão 1522/2016-TCU-Plenário (relatoria do Ministro Benjamin Zymler) :
A distribuição do ônus probatório nos processos de fiscalização do TCU segue a disciplina do art. 373 da Lei 13.105/2015 (CPC) , aplicada às peculiaridades da atividade de controle externo, competindo: a) à unidade técnica do Tribunal demonstrar os fatos apurados nas fiscalizações, mediante a juntada das evidências que os suportam; b) aos órgãos fiscalizados e aos terceiros interessados provar os fatos impeditivos, modificativos ou extintivos do direito do Estado de obter ressarcimento e/ou punir a prática de ato ilegal, ilegítimo e antieconômico que lhes fora atribuída pelo corpo instrutivo do Tribunal. [grifos]
CONCLUSÃO
6.	Da análise anterior, conclui-se que, além de não terem sido apresentados novos elementos aptos à desconstituir, total ou parcialmente, o débito imputado à recorrente, os demais argumentos, de fato ou de direito, por ela apresentados nas razões recursais também não foram capazes de demonstrar que os fundamentos do acórdão recorrido (referentes à constatação de rotas superdimensionadas de transporte escolar e do superfaturamento decorrente dos preços recebidos pela recorrente e pagos aos subcontratados) estão regularmente fixados. 
6.1. Com base nessas conclusões e considerando que o presente processo de TCE também atende a todos os pressupostos processuais de constituição e de regular desenvolvimento, entende-se que o recurso não seja provido.
PROPOSTA DE ENCAMINHAMENTO
7.	Ante o exposto, propõe-se: 
a) com base nos art. 32, I, e 33 da Lei 8.443/1992, conhecer o recurso interposto, para, no mérito, negar-lhe provimento; e
b) dar ciência à recorrente, aos demais interessados e ao Procurador-chefe da Procuradoria da República no Estado do Ceará quanto ao acórdão que vier a ser proferido".

Ivna de Alencar Costa (OAB/CE 35.305), representando Maximus Transportes e Serviços de Locação Eireli (12.974.048/0001-80).

Procurador Marinus Eduardo De Vries Marsico.

RECURSO DE RECONSIDERAÇÃO EM TOMADA DE CONTAS ESPECIAL. SUPERFATURAMENTO DECORRENTE DE SUPERDIMENSIONAMENTO DAS ROTAS PERCORRIDAS NA PRESTAÇÃO DO SERVIÇO DE TRANSPORTE ESCOLAR E DE SUBCONTRATAÇÃO DE PROPRIETÁRIOS DE VEÍCULOS PARA TRANSPORTAR OS ALUNOS. IRREGULARIDADE DAS CONTAS. DÉBITO. MULTA. CONHECIMENTO. RAZÕES INSUFICIENTES PARA ELIDIR AS IRREGULARIDADES. NEGATIVA DE PROVIMENTO.

TOMADA DE CONTAS ESPECIAL (TCE)

Secretaria de Recursos (Serur); Secretaria de Controle Externo de Tomada de Contas Especial (SecexTCE).

Tratam os autos, originariamente, de tomada de contas especial instaurada pelo Fundo Nacional de Desenvolvimento da Educação - FNDE em desfavor da Sra. Ila Maria Pinheiro Nogueira Saraiva, então prefeita do Município de Jaguaretama/CE (gestão 2013-2016) , em razão da impugnação de despesas realizadas com  os recursos transferidos à municipalidade, no exercício de 2015, por força do Programa Nacional de Apoio ao Transporte Escolar - PNATE.
2.	No âmbito deste Tribunal, foi promovida a citação da aludida responsável, solidariamente com a empresa Maximus Transportes e Serviços de Locação Eireli, contratada para a prestação dos serviços de transporte escolar, em virtude da constatação de sobrepreço, devido à superestimativa de quantitativo (ante o dimensionamento a maior das rotas que efetivamente deveriam ser cumpridas) e à diferença média de 71,55% no valor pago do quilômetro licitado em relação ao subcontratado junto aos proprietários de veículos que efetivamente realizaram as rotas, bem como da realização do transporte de alunos da rede pública por meio de veículos inadequados para esse fim.
3.	Mediante o Acórdão 8968/2020-TCU-Segunda Câmara, da relatoria do Ministro-Substituto Marcos Bemquerer Costa, este Tribunal decidiu julgar irregulares as presentes contas, condenar os responsáveis em débito e apená-los com a multa prevista no art. 57 da Lei 8.443/1992.
4. 	Examina-se, nesta oportunidade, recurso de reconsideração interposto pela empresa supracitada contra o aludido decisum (peça 77) , alegando, basicamente: a) inocorrência da subcontratação integral, haja vista que teria mantido veículos próprios com motorista à disposição da municipalidade; b) possibilidade de sublocação de veículos por parte da empresa contratada, no limite admitido pela administração pública, ante o disposto no art. 72 da Lei 8.666/1993 e no edital licitatório, que previa a quantidade mínima de 10% de veículos próprios; c) integral prestação dos serviços contratados, por meio de frota própria e de veículos sublocados, no limite contratualmente permitido; d) inocorrência de ilegalidade e prejuízo ao erário; e) insuficiência da quantificação do apontado superfaturamento para responsabilização dos agentes envolvidos, ante a não consideração, nos cálculos, de custos com motoristas, disponibilidade dos veículos em tempo integral e outras despesas administrativas e financeiras; e) compatibilidade dos preços contratados com os de mercado; f) erro de cálculo do alegado superfaturamento.
5.	A Serur propôs a negativa de provimento do recurso.
6. 	De início, quanto à admissibilidade da peça recursal em apreço, reitero o seu conhecimento, uma vez que preenche os pressupostos constantes dos arts. 32 e 33 da Lei 8.443/1992.
7. 	No mérito, manifesto-me de acordo com a proposta apresentada pela unidade técnica, a qual contou com a anuência do douto Parquet e cujas análises e conclusões adoto como razões de decidir.
8.	Com efeito, a recorrente não logrou descaracterizar o débito que lhe foi imputado, tendo se limitado a apresentar, em sede recursal, alegações meramente argumentativas, de mesma natureza das ofertadas na fase anterior do feito, as quais foram devidamente analisadas e refutadas por este Tribunal.
9.	Relembro que o prejuízo aos cofres públicos levantado nesta tomada de contas especial e imputado solidariamente à recorrente, no total de R$ 149.219,40, decorre das seguintes constatações, apontadas no Relatório de Demandas Externas 201317798 (peça 11) , da Secretaria Federal de Controle Interno:
	a) existência de rotas superdimensionadas na prestação de serviço de transporte escolar (débito de R$ 50.005,00) ; 
	b) diferença média de 71,55% no valor pago do quilômetro licitado em relação àquele subcontratado junto aos proprietários de veículos que efetivamente realizaram as rotas (débito de R$ 99.214,40) . 
10.	No caso, relativamente à primeira constatação, o controle interno apurou, em inspeção efetuada em 7 das 68 rotas de transporte escolar licitadas para atender ao Pnate, que 5 delas apresentavam distâncias reais menores do que as contratadas, totalizando uma diferença de 87,5 km/dia, o que, considerando o valor do quilômetro licitado para cada rota, configurou um superfaturamento total de R$ 50.005,00 ao longo dos 200 dias letivos.
11.	Quanto à segunda constatação, o controle interno verificou, da análise comparativa dos valores contratados junto à empresa Maximus Transportes e Serviços de Locação Eireli para cada rota com os pagos por essa empresa aos efetivos prestadores do serviço de transporte escolar, um superfaturamento médio de 71,55%, onde o preço médio licitado por quilômetro rodado foi de R$ 2,95 e o preço médio efetivamente pago aos subcontratados foi de R$ 1,75, o que resultou em um prejuízo ao erário municipal no total de R$ 99.214,40.
12.	No caso, a empresa Maximus Transportes e Serviços e Locação Ltda. - ME atuou como mera intermediária entre a municipalidade e os efetivos prestadores dos serviços, recebendo valores superiores aos praticados pelas pessoas físicas subcontratadas.
13.	Como bem colocou o analista da Serur, os limites e contornos do que se discute nesta TCE não dizem respeito à ilegalidade da subcontratação em si, mas ao superdimensionamento na prestação dos serviços de transporte escolar e à diferença, que foi paga de forma superfaturada, entre o que a recorrente recebeu pela municipalidade e o que ela repassou aos reais prestadores dos serviços.
14.	Assim, não vislumbro razões para alteração do mérito da decisão anteriormente adotada por este Tribunal nestes autos, de irregularidade das contas, com condenação solidária em débito e aplicação individual da multa proporcional.
	Ante todo o exposto, concordando com os pareceres exarados nos autos, VOTO por que seja adotada a deliberação que ora submeto a este Colegiado.

TCU, Sala das Sessões Ministro Luciano Brandão Alves de Souza, em 14 de setembro de 2021.
Ministro JOÃO AUGUSTO RIBEIRO NARDES
Relator